【裁判字號】    98,上訴,555
【裁判日期】    980428
【裁判案由】    偽造貨幣
【裁判全文】
臺灣高等法院臺中分院刑事判決         98年度上訴字第555號
上  訴  人
即  被  告  丙○○
                    4號2樓之.
上  訴  人
即  被  告  乙○○
                    4號2樓之.
前列二人共同
指定辯護人  戊○○  本院公設辯護人
上  訴  人
即  被  告  丁○○
選任辯護人  江燕鴻律師
上列上訴人因偽造貨幣案件，不服臺灣臺中地方法院97年度訴字
第3736號中華民國98年1月12日第一審判決（起訴案號：臺灣臺
中地方法院檢察署97年度偵字第6624號），提起上訴，本院判決
如下：
    主  文
原判決撤銷。
丙○○共同犯行使偽造通用貨幣罪，處有期徒刑參年陸月。扣案
面額伍拾元之偽造通用貨幣壹枚沒收。
乙○○共同犯行使偽造通用貨幣罪，處有期徒刑參年肆月。扣案
面額伍拾元之偽造通用貨幣壹枚沒收。
丁○○共同犯行使偽造通用貨幣罪，處有期徒刑參年貳月。扣案
面額伍拾元之偽造通用貨幣壹枚沒收。
    事  實
一、丙○○、乙○○兄弟經由網路遊戲玩家對話，得知收購偽造
    貨幣之訊息，為兜售偽幣圖利，竟於民國96年9月中旬某日
    ，推由丙○○在臺中縣潭子鄉運動公園附近，以55比100 之
    比例，即新臺幣（下同）55元真幣兌換100元偽幣之比例，
    購入50元偽幣2萬5,000元即500枚偽幣後，旋於96年9、10
    月間，二人在臺中縣潭子鄉○○○路263號「戰鬥前線網咖
    」內，並由乙○○以60比100之比例向其國中學長辛○○兜
    售，明示面額50元偽幣3枚並交予辛○○，供其測試偽造貨
    幣之品質，辛○○認為偽幣之風險太高、獲利太低而拒絕收
    受購買，僅向在場之鍾偉倫、丁○○介紹乙○○、丙○○兄
    弟有此偽幣管道。詎丁○○認有利可圖，竟與丙○○、乙○○共同基於行使偽造通用貨幣之犯意聯絡，約定由丙○○、
    乙○○交付偽幣予丁○○持向檳榔攤換取香菸及找取真幣或
    售予他人以換取真幣，兌換偽幣所得香菸或金錢均以60比40
    之比例（即乙○○、丙○○分得百分之60、郭書偉分得百分
    40 ）朋分花用後，丁○○即自96年10月間起至11月止，持
    乙○○、丙○○所交付之偽幣，前往臺中縣、巿不特定之檳
    榔攤詐購香菸、找換真幣後，再將香菸及真幣交由乙○○、
    丙○○以前述60比40之比例朋分花用，此期間倘丁○○行使
    之偽幣被檳榔攤識破，即將偽幣丟棄。而乙○○、丙○○與
    丁○○為將偽幣以60比100之比例兜售予丁○○之友人古治
    瑋或請其幫忙兜售，乃推由丁○○於96年11月底某日，在臺
    中巿之中清交流道下，將面額50元之偽幣1枚交付甲○○為
    樣品，然甲○○因認風險過高、利潤太低，而未向乙○○、
    丙○○及丁○○購入偽幣。嗣經警對丁○○執行通訊監察及
    持搜索票在甲○○住處，扣得丁○○交付之50元偽硬幣，始
    循線查獲上情。
二、案經臺中市警察局移送臺灣臺中地方法院檢察署檢察官偵查
    起訴。
    理  由
一、證據能力部分：
  (一)按被告以外之人於審判外之陳述不得作為證據，刑事訴訟法
    第159 條第1 項定有明文。本件證人辛○○、鍾偉倫、甲○○在警詢時所為之陳述，均屬被告以外之人於審判外之陳述
    ，屬於傳聞證據，且辯護人於本院準備程序中對於上開證人
    警詢筆錄之證據能力，有所爭執，是依上開規定，無證據能
    力。
  (二)又按被告以外之人於審判外之陳述，雖不符刑事訴訟法第15
    9條之1至第159條之4規定，而經當事人於審判程序同意作為
    證據，法院審酌該言詞陳述或書面陳述作成時之情況，認為
    適當者，亦得為證據；當事人、代理人或辯護人於法院調查
    證據時，知有該法第159條第1項不得為證據之情形，而未於
    言詞辯論終結前聲明異議者，視為有前項之同意，該法第15
    9條之5已明揭其旨。本件所引其餘事證，檢察官、被告及辯
    護人均無異議作為證據，本院審酌其作成之情況，未見有何
    不適當之情形，是得為證據，合先敘明。
二、訊據上訴人即被告 (以下稱被告)乙○○、丙○○均坦承上
    揭犯行。上訴人即被告 (以下稱被告)郭書偉於本院固坦承
    伊與被告乙○○、丙○○有上揭共同行使偽造貨幣之犯行，
    惟否認意圖供行使之用交付偽造貨幣罪行。經查，
  (一)上開被告丙○○、乙○○與被告丁○○共同持偽造貨幣向不
    知情之檳榔攤行使用以詐購香菸、找換真幣之犯罪事實，犯
    罪事實業據被告丙○○、乙○○、丁○○於於偵訊、原審及
    本院審理中坦承不諱，核與證人郭書偉於偵訊及原審，證人
    丙○○於偵訊及本院審理中，證人乙○○於本院審理中所證
    述情節相符，並有通訊監聽譯文（見警卷第37至39頁、警聲
    搜卷第88、89頁）及扣案面額50元偽幣1枚可證。又該扣案
    之50元硬幣，經送請中央造幣廠鑑定結果，認該幣正面國父
    像、字紋及背面稻穗之穗粒等圖紋均略與真幣不同，背面之
    隱藏字紋雖能顯現「50」及「五十」字紋，惟清晰度及顯現
    角度與真幣不同，且幣邊之絲紋短淺粗糙，其昆字之字形與
    真幣不同，未能通過音頻測試，直徑尚在公差範圍內、重量
    較真幣重，其材質成分與真幣不同，確屬偽幣乙情，有該廠
    96年12月28日臺幣品字第0960003754號函在卷可憑（見警卷
    第35頁）。是被告等之自白，核與事實相符，應堪採信。
  (二)又被告乙○○、丙○○坦承於上揭時、地向辛○○兜售偽造
    之50元硬幣，並由被告乙○○交付辛○○3枚偽造硬幣之事
    實，核與證人辛○○、庚○○於偵訊及原審證述情節相符。
    又被告乙○○、丙○○與被告郭書偉亦坦承渠等為共同向證
    人甲○○兜售或請其代為兜售而由被告郭書偉於上開時、地
    交付甲○○一枚50元之偽造硬幣等情，核與證人甲○○於偵
    訊之結證情節相符，均堪採信。惟刑法第196條第1項後段規
    定之交付偽造貨幣罪之成立要件，除行為人明示係偽鈔而交
    予人外，須其主觀上意圖供行使之用 (亦有最高法院94年度
    台上字第3184號判決可參)。查證人辛○○於原審證稱被告
    乙○○向其兜售50元偽造硬幣，並交付伊3枚50元偽造硬幣
    ，被告丙○○亦在場，當時伊認為不划算，之後伊將50元偽
    造硬幣還給乙○○等語 (原審卷第49至50頁)，證人丙○○
    於本院亦證稱後來辛○○有將偽幣交還，只是拿給他參考，
    要他分辨等語 (本院卷第65頁)，證人庚○○於警詢亦供稱
    ：「乙○○當時有拿出一枚偽造的新台幣50元硬幣給我老闆
    辛○○看，我老闆看完後，就將硬幣還給乙○○」等語 (警
    卷第23頁，此非認定被告等之犯罪事實，故證人庚○○之警
    詢陳述應無傳聞法則之限制)，足見，被告乙○○交付辛○○偽造之50元硬幣係供其鑑試，而非意圖供其行使之用。依
    上所述，即難就此部分，遽認被告乙○○、丙○○應負刑法
    第196條第1項後段之交付偽造貨幣罪責。再查，被告於警詢
    供稱：「因為我那時候身上有1萬元的偽幣，跟甲○○說要
    以7000元賣給他，所以我先拿幾個偽幣讓甲○○帶去做樣本
    給他人看」等語 (警卷第16頁)，核與證人甲○○於警詢供
    稱：「 (當時小郭拿多少硬幣給你? 多少代價? 交易過幾次
    ?) 一枚，要給我當作樣品，叫我幫他賣，就只有下台中跟
    他拿一枚硬幣那一次」等語 (警卷第26頁，此非認定被告等
    之犯罪事實，故證人甲○○之警詢陳述應無傳聞法則之限制
    )，亦可認被告郭書偉交付證人甲○○1枚偽造硬幣，僅供其
    做為樣品，亦無意圖供行使之用，同上述理由，亦難認被告
    乙○○、丙○○及郭書偉構成上開交付偽造貨幣罪。基上，
    被告乙○○、丙○○固就此部分自白犯罪，然其自白顯與事
    實不符，自不能僅憑渠等之自白而認定渠等有交付偽造貨幣
    犯行。是被告郭書偉否認意圖供行使之用交付偽造貨幣犯行
    ，應認可採。
  (三)綜上所述，本件事證明確，被告等有上揭共同行使偽造貨幣
    犯行，均堪認定。
三、論罪科刑：
  (一)按中央銀行為依中央銀行法第13條第1項規定發行中華民國
    貨幣，特訂定中央銀行發行新臺幣辦法，於89年1月26日公
    布，同年月28日生效。該辦法第2條規定「中華民國貨幣為
    新臺幣，除適用中央銀行法關於國幣之規定外，依本辦法之
    規定」，第5條第1項亦明定「新臺幣不得偽造、變造、故意
    毀損，亦不得仿造或販賣、公開陳列其仿造品；其硬幣並不
    得意圖營利予以銷毀。違者，依妨害國幣及其他有關規定處
    罰」。是新臺幣50元硬幣既屬由中央政府之授權機構中央銀
    行所發行之中華民國貨幣，自屬刑法所稱之通用貨幣。
  (二)按刑法第196條第1項之「行使」偽造之通用貨幣罪，係以行
    為人明知係偽造之貨幣，故意冒充真鈔而向不知情之人行使
    為構成要件，有最高法院94年度臺上第3184號判決可參。是
    被告丙○○、乙○○與被告丁○○共同持偽造貨幣向不知情
    之檳榔攤行使用以詐購香菸、找換真幣之行為，核均係犯刑
    法第196條第1項前段之行使偽造通用貨幣罪（被告丁○○持
    偽鈔向檳榔攤行使時，雖有遭業者識破而未遂，惟本件既應
    論以行使之集合犯，自不再單獨論以行使未遂罪名）。被告
    丙○○、乙○○、郭書偉就上開罪名，有犯意之聯絡及行為
    之分擔，均為共同正犯。被告丙○○、乙○○、丁○○為行
    使而收集偽幣，其收集偽幣之低度行為，為行使之高度行為
    所吸收，不另論罪（最高法院24年上字第1281號判例）。且
    行使偽造之通用貨幣以詐購物品，而詐得物品及找取真實之
    通用貨幣，本質上即含有詐欺之成分，自為行使偽造之通用
    貨幣行為所吸收（最高法院29年上字第1648號、42年臺上字
    第410號判例參照），不另論詐欺取財罪。又關於行使偽造
    貨幣罪，其直接受損害的係國家貨幣之流通性及正確性，亦
    即國家之法益。而按刑事法若干犯罪行為態樣，本質上原具
    有反覆、延續實行之特徵，立法時既予特別歸類，定為犯罪
    構成要件之行為要素，則行為人在密切接近之一定時、地持
    續實行之複次行為，倘依社會通念，於客觀上認為符合一個
    反覆、延續性之行為觀念者，於刑法評價上，即應僅成立一
    罪，此即學理上所稱「集合犯」，概如有職業性、營業性或
    收集性等具有重複特質之犯罪均屬之，例如經營、從事業務
    、收集、販賣、製造、散布等行為概念。被告丙○○、乙○○、丁○○雖有多次共同行使偽造貨幣之行為，但既係本於
    一個犯罪之決意，且在甚為接近之時間內多次行使偽幣，於
    客觀上應可認為符合一個反覆、延續性之行為觀念者，在刑
    法評價上，即應依「集合犯」之概念認為係實質上之一罪，
    故應只論以一個行使偽幣罪。被告乙○○、丙○○上訴意旨
    略以渠等均坦承犯行，犯後態度良好，甚知悔悟，且無前科
    紀錄，素行良好，被告收集之偽幣數量不多，所生損害尚難
    謂重大。被告二人為親兄弟，家中經濟狀況甚為困窘，今二
    人均已尋得正常穩定工作，如一旦均遭判刑入獄，家中父母
    無人照料，必陷於斷炊之境，為此請依刑法第59條酌減其刑
    ，並予緩刑之宣告云云，被告郭書偉上訴意旨略以被告郭書
    偉生活單純，且無前科紀錄，素行良好，係一時誤交損友，
    始誤蹈法網，而被告郭書偉坦承犯行，犯後態度良好，且其
    持偽幣換取香煙及找取真幣，所造成之損害輕微，所得不法
    利益甚少，故請依刑法第59條酌量減輕其刑云云。查被告丙○○、乙○○、郭書偉三人固然均無不良素行，並坦承犯行
    ，惟渠等共同行使偽造貨幣，已足影響國家經濟秩序及社會
    治安，尤其，現今社會上詐騙風氣甚行，不法之徒極盡其能
    利用各種詐術遂行詐欺目的，造成社會人心惶恐，且為社會
    各界所髮指撻伐。而被告等行使偽造貨幣犯行本具有詐欺性
    質，自引起社會一般人之同情而堪憫恕，是被告等人均無依
    刑法第59條規定減輕其刑並諭知緩刑之餘地。公訴人認被告
    乙○○、丙○○、郭書偉共同於上開時、地行使偽造貨幣，
    而僅以被告涉犯刑法第196條第1項行使偽造貨幣罪之共同正
    犯罪嫌起訴，原審未察，另論以被告等共同交付偽造貨幣罪
    ，並與上開共同行使偽造貨幣罪，併合處罰，顯有未洽。被
    告等上訴，執上情詞指摘原判決不當，固無理由，惟原判決
    既有上開可議之處，自無以維持。而被告郭書偉上訴另指摘
    原判決認定被告等成立交付偽造貨幣罪為不當，則有理由，
    自應由本院將原判決撤銷改判。爰審酌爰審酌被告3人並無
    前科紀錄，有臺灣高等法院被告前案紀錄表在卷可稽，本件
    犯罪固係為貪圖小利所犯，然渠等行使偽造通用貨幣之次數
    、數量已對金融秩序造成相當之妨害，惟念渠等於本院審理
    時坦承犯行，尚知悔悟及渠等分工狀況等一切情狀，各量處
    如主文所示之刑，以資懲儆。又扣案之面額50元之偽造通用
    貨幣1枚，不問屬於犯人與否，應依刑法第200條規定宣告沒
    收之。
四、據上論結，應依刑事訴訟法第369條第1項前段、第364條、
    第299條第1項前段，刑法第28條、第196條第1項前段、第20
    0條，刑法施行法第1條之1，判決如主文。
本案經檢察官己○○到庭執行職務。
中    華    民    國    98    年    4     月    28    日
            刑事第四庭    審判長法  官  洪  耀  宗
                                法  官  劉  登  俊
                                法  官  許  文  碩
以上正本證明與原本無異。
如不服本判決，應於收受送達後10日內向本院提出上訴書狀，其
未敘述上訴之理由者，並得於提起上訴後10日內向本院補提理由
書（均須按他造當事人之人數附繕本）「切勿逕送上級法院」。
                                書記官  郭  蕙  瑜
中    華    民    國    98    年    4     月    29    日
附錄論罪科刑法條：
中華民國刑法第196條
（行使收集或交付偽造變造通貨、幣券罪）
行使偽造、變造之通用貨幣、紙幣、銀行券，或意圖供行使之用
而收集或交付於人者，處3年以上10年以下有期徒刑，得併科5千
元以下罰金。
收受後方知為偽造、變造之通用貨幣、紙幣、銀行券而仍行使，
或意圖供行使之用而交付於人者，處5百元以下罰金。
第1項之未遂犯罰之。
中華民國刑法第200條（沒收物之特例）
偽造、變造之通用貨幣、紙幣、銀行券，減損分量之通用貨幣及
前條之器械原料，不問屬於犯人與否，沒收之。


司法院資訊處製作；財團法人民間司法改革基金會備份。
